【裁判字號】    98,毒抗,83
【裁判日期】    980226
【裁判案由】    毒品危害防制條例
【裁判全文】
臺灣高等法院刑事裁定                  98年度毒抗字第83號
抗  告  人  臺灣新竹地方法院檢察署檢察官
被      告  甲○○
上列抗告人因被告違反毒品危害防制條例案件，不服臺灣新竹地
方法院九十八年度毒聲字第廿七號，中華民國九十八年一月廿三
日裁定（聲請案號：九十八年度聲戒字第五號），提起抗告，本
院裁定如下：
    主  文
抗告駁回。
    理  由
一、聲請意旨略以：被告甲○○因施用第一、二級毒品案件，經
    依臺灣新竹地方法院九十七年度毒毐字第六四號裁定送臺灣
    新竹看守所附設勒戒處所觀察、勒戒後，認有繼續施用毒品
    之傾向，有該所民國九十八年一月五日竹所總字第０九八０
    四００００四號函送之有無繼續施用毒品傾向證明書附卷可
    稽，爰依毒品危害防制條例第二十條第二項前段規定，聲請
    裁定令入戒治處所施以強制戒治等語。
二、原裁定意旨略以：被告甲○○前於八十七年間，因施用毒品
    案件，經臺灣新竹地方法院裁定送觀察、勒戒後，認無繼續
    施用毒品傾向，於八十七年十月十四日執行完畢而釋放。又
    於八十八年間，因再犯施用毒品案件，經同院以八十八年度
    毒聲字第一五九五號裁定送勒戒處所觀察、勒戒後，認有繼
    續施用毒品之傾向，再經同院以八十八年度毒聲字第二七二
    七號裁定施予強制戒治，嗣因停止戒治而出所、撤銷停止戒
    治裁定而入所，迄至九十年七月廿日執行完畢而出所（刑責
    部分，另經同院於八十九年二月十一日以八十九年度竹北簡
    字第十一號判處有期徒刑五月確定，並於九十年十二月十九
    日執行完畢）等情，此有本院被告前案紀錄表附卷可稽。是
    本件被告既已於五年內再犯施用毒品案件，已不合於「五年
    後再犯」之規定，且因已於「五年內再犯」，顯見其再犯率
    甚高，原實施觀察、勒戒或強制戒治，已無法收其實效，即
    應依毒品危害防制條例第十條處罰，故本件聲請為無理由，
    應予駁回等語。
二、檢察官抗告意旨略以：
  (一)本案被告第三次觸犯施用毒品罪時，不論距離第一次觀察、
    勒戒或第二次強制戒治執行完畢釋放日之時，均已超過五年
    ，期間並未曾再犯，核與毒品危害防制條例第廿條第三項之
    「五年後再犯」要件相合，亦即前對被告所實施之第一次觀
    察、勒戒或第二次強制戒治，均已足以遮斷其施用毒品之心
    癮，為期改過自新及協助被告戒除毒癮，對此五年後再犯者
    ，應適用「初犯」之規定，先經觀察、勒戒、強制戒治之程
    序才是，故臺灣新竹地方法院以被告於「五年後」再犯本案
    施用毒品犯行，於九十七年三月廿一日以九十七年度毒聲字
    第六十四號裁定被告應入勒戒處所觀察、勒戒；嗣被告經通
    緝到案後，亦於九十七年十一月廿八日入所執行，惟經勒戒
    所評定仍有繼續施用毒品之傾向，故由本署檢察官以九十八
    年度聲戒字第五號聲請對被告繼續執行強制戒治，以戒除其
    於前次強制戒治出所後五年以後再次養成之毒癮。
  (二)詎原審不查，竟限縮為「第二次」所犯施用毒品罪之時間，
    距離「第一次」保安處分執行完畢釋放後五年以上，始能享
    受「除刑不除罪」、「以保安處分替代刑罰」之寬典，亦即
    僅有第二次在第一次執行後逾五年者，始有受刑事訴追起訴
    條件之限制，此立論並非立法者獎勵毒犯戒除毒癮之精神所
    在，而有增加法律所無之不當限制，致阻害被告先行接受保
    安處分權利之情形。今被告甲○○已接受為期二個月之觀察
    、勒戒之保安處分程序，猶難根除毒癮而有繼續施用之傾向
    ，理應令其入戒治處所施以強制戒治程序，始能戒除其毒癮
    產生，而非寄望以刑責處罰方式遏阻其再犯，否則無異剝奪
    被告依法接受矯治之機會。爰於法定期間內提起抗告，請求
    撤銷原裁定云云。
三、按九十三年一月九日修正施行之毒品危害防制條例第二十條
    、第二十三條將施用毒品之刑事處遇程序，區分為「初犯」
    及「五年內再犯」、「五年後再犯」。揆其立法理由係以：
    「初犯」，經觀察、勒戒或強制戒治後，應為不起訴處分或
    不付審理之裁定；經觀察、勒戒或強制戒治執行完畢釋放後
    ，「五年內再犯」者，因其再犯率甚高，原實施之觀察、勒
    戒及強制戒治既已無法收其實效，爰依法追訴或裁定交付審
    理。至經觀察、勒戒或強制戒治執行完畢釋放後，「五年後
    再犯」者，前所實施之觀察、勒戒或強制戒治已足以遮斷其
    施用毒品之毒癮，為期自新及協助其斷除毒癮，仍適用「初
    犯」規定，先經觀察、勒戒或強制戒治之程序。從而依修正
    後之規定，僅限於「初犯」及「五年後再犯」二種情形，始
    應先經觀察、勒戒或強制戒治程序。倘被告於五年內已再犯
    ，縱其第三次（或第三次以上）再度施用毒品之時間，在初
    犯或前次再犯經觀察、勒戒或強制戒治執行完畢釋放五年以
    後，已不合於「五年後再犯」之規定，且因已於「五年內再
    犯」，顯見其再犯率甚高，原實施觀察、勒戒或強制戒治，
    已無法收其實效，即應依該條例第十條處罰（參照最高法院
    九十七年度台非字第三四二號、第四○六號判決、九十七年
    度第五次刑事庭會議決議）。準此以解，被告於毒品危害防
    制條例修正前，初犯施用毒品罪，又於五年內第二次再犯，
    經依修正前毒品危害防制條例規定，追訴處罰同時並施以強
    制戒治，嗣於毒品危害防制條例修正公布並施行後，於第二
    次強制戒治期滿五年後，第三次再犯施用毒品罪，即應依該
    條例第十條處罰。
四、查本件被告於八十七年間因施用毒品案件，經原審法院裁定
    送觀察、勒戒後，認無繼續施用毒品傾向，於八十七年十月
    十四日執行完畢而釋放。又於八十八年間，因再犯施用毒品
    案件，經依修正前毒品危害防制條例規定，追訴處罰同時並
    施以強制戒治，於九十年七月十九日執行強制戒治完畢等情
    ，有本院被告前案紀錄表附卷可稽。是被告已有「五年內再
    犯」之情形，雖於前開初犯、第二次觀察、勒戒及強制戒治
    執行完畢釋放五年後，始於九十七年間又犯本件施用毒品犯
    行，惟揆諸前揭說明，已不合於毒品危害防制條例第二十條
    第三項所定「五年後再犯」之規定，應依同條例第十條規定
    追訴處罰，始為正辦。至第三次（或第三次以上）施用毒品
    之時間，是否宜有期間之限制？以多久為適宜？則分屬刑事
    政策、專門醫學之範圍，非審判機關所能決定，有待循立法
    途徑解決，此等立法不備之處，業經前揭最高法院決議併予
    指明。茲檢察官依毒品危害防制條例第二十條第二項前段規
    定聲請裁定被告令入戒治處所施以強制戒治，自無理由，原
    審裁定駁回其聲請，核無違誤，檢察官仍執前詞，提起抗告
    ，為無理由，應予駁回。
據上論斷，應依刑事訴訟法第四百十二條，裁定如主文。
中    華    民    國    98    年    2     月    26    日
                  刑事第九庭審判長法  官  陳貽男
                                  法  官  許宗和
                                  法  官  何信慶
以上正本證明與原本無異。
不得再抗告。
                                  書記官  王泰元
中    華    民    國    98    年    2     月    26    日


司法院資訊處製作；財團法人民間司法改革基金會備份。
